【裁判字號】    92,台上,2895
【裁判日期】    920529
【裁判案由】    貪污等罪
【裁判全文】
最高法院刑事判決                              九十二年度台上字第二八九五號
    上  訴  人  戊○○
    選任辯護人  陳水聰律師
    上  訴  人  丁○○
                丙○○
                甲○○
    右三人共同
    選任辯護人  葉武侯律師
                劉宇堂律師
    上  訴  人  乙○○
    選任辯護人  戴慕蘭律師
右上訴人等因貪污等罪案件，不服台灣高等法院高雄分院中華民國九十一年十一月六
日第二審判決（九十一年度上訴字第八九九號，起訴案號：台灣屏東地方法院檢察署
八十八年度偵字第四四九九、五八四八號），提起上訴，本院判決如左：
    主  文
原判決撤銷，發回台灣高等法院高雄分院。
    理  由
本件原判決認定上訴人丁○○為世越企業股份有限公司（下稱世越公司）負責人，上
訴人甲○○、丙○○、乙○○為該公司股東。其等四人於標取台灣電力股份有限公司
（下稱台電公司）屏東區營業處民國八十八年屏北工區配電外線發包工程之競標過程
中，發現陳忠經、陳添進父子所經營長旺有限公司（下稱長旺公司）參與競標。為確
保世越公司能標得上開工程，丙○○、甲○○、乙○○先於八十八年一月三日上午前
往花蓮，找陳忠經探尋投標金額未果，而得知長旺公司已將標單以快捷郵件寄出，乃
推由丁○○以電話向陳添進探詢。陳添進認標單業已付郵交寄，未加提防，而將該標
函之○四九四○號郵件編號相告。丁○○、甲○○、丙○○、乙○○即與擔任台灣南
區郵政管理局屏東郵局（下稱屏東郵局）郵務稽查之上訴人戊○○，基於共同犯罪之
意思聯絡。推由戊○○設法將上開快捷郵件取出，並由丁○○聯繫陳添進於當晚至屏
東市區電信局前碰面。嗣丙○○、甲○○將陳添進及其員工陳義忠載至屏東市立游泳
池前談判。戊○○係負責督導並參與郵件之分揀及投遞等工作，竟違背法令，於同日
下午五時許，囑不知情之同局郵務士高高漢留意上開自花蓮寄屏東台電公司之快捷郵
件，並佯稱欲代為投遞。高高漢於當晚七時四十分許，將該快捷郵件攜至屏東市○○
路戊○○住處交付戊○○。戊○○即基於圖其他私人不法利益之故意，於當晚八、九
時許，逕將該快捷郵件攜至屏東市立游泳池前，參與丁○○、甲○○、丙○○、乙○
○等人與陳添進間之談判。丁○○等人一再要求陳添進在該快捷標封上註記，丙○○
、乙○○甚而對陳添進稱：既然有辦法取出標單，即有辦法處理掉，縱使得標，也會
使之無法順利做；合作一點，事後會包紅包等語。惟陳添進不為所動，丁○○等人見
陳添進態度堅決，乃將陳添進、陳義忠載返原處。旋丁○○等人仍未罷休，其等竟委
由不知情之不詳姓名者在上開標封背面封緘處註記「長旺」二字，再交由戊○○於當
晚十時十分許，送至台電公司屏東營業處投遞。翌日下午，前揭工程在台電公司屏東
營業處開標，長旺公司因其標單遭註記而經判屬無效標，雖陳添進當場異議未果。台
電公司依開標相關作業規定開標，並由世越公司優先減價，以新台幣（下同）二億七
千二百六十萬元得標。而長旺公司競標金額為二億五千六百萬元，戊○○因此間接圖
世越公司及其股東丁○○、丙○○、甲○○、乙○○等人不法利益一千六百六十萬元
等情。因而將第一審諭知丁○○、甲○○、丙○○、乙○○無罪部分之判決撤銷，改
判論處丁○○、甲○○、丙○○、乙○○共同行使偽造私文書，足以生損害於公眾及
他人；及撤銷第一審關於戊○○部分之判決，依牽連犯關係，從一重改判論處戊○○
依據法令從事公務之人員，對於主管之事務，間接圖其他私人不法利益，因而獲得不
法利益罪刑，固非無見。
惟查：(一)有罪判決書之事實一欄為適用法令之依據，凡與適用法令有關之事實必須詳
為記載，始足為適用法令之基礎。原判決事實欄固載述上訴人等委由不知情之不詳姓
名者，於系爭快捷郵件標封背面封緘上註記「長旺」二字，再由戊○○送至台電公司
屏東營業處投遞，而認上訴人等成立行使偽造準私文書罪。然事實欄就所註記「長旺
」二字足以為表示何用意之證明，及究係冒用何人之名義，偽造系爭準文書等攸關上
訴人等是否成立行使偽造準私文書之重要事項，並未詳為記載，自難為適用法律之依
據。(二)貪污治罪條例第六條第一項第四款對於主管之事務，直接或間接圖利罪，所稱
之主管事務，係指依法令於職務上對於該事務有主持或執行之權責者而言。原判決以
戊○○擔任屏東郵局之郵務稽查，為圖利世越公司，而夥同丁○○等人，於系爭快捷
郵件標封背面封緘處註記「長旺」二字，再送至台電公司屏東營業處投遞。嗣台電公
司屏東營業處開標上揭工程時，長旺公司因其標單遭註記而經判屬無效標。台電公司
依相關作業規定開標，由世越公司優先減價，以二億七千二百六十萬元得標。因長旺
公司之競標金額為二億五千六百萬元，而認戊○○對於主管之事務，圖世越公司不法
利益一千六百六十萬元。然依原判決之載述，戊○○任職於屏東郵局，主管之事務為
郵件之分揀及投遞。而前揭工程之發包單位為台電公司屏東營業處，與戊○○所任職
之屏東郵局，非屬同一機構。且前開工程競標過程中，原得由符合資格之不特定廠商
參與投標，究由何廠商得標，係由台電公司屏東營業處依職權予以處理。世越公司因
標得前開工程所得之利益，究與戊○○主管之事務有何關聯？此與戊○○是否成立圖
利罪攸關，自須深入研求，並詳述理由。乃原審未就此詳加審酌論述，即為前揭認定
，要嫌速斷，且有理由不備之違誤。(三)依原判決所載，長旺公司因參與前開工程之競
標，而將標單以快捷郵件交郵局代送。而戊○○為屏東郵局之郵務稽查，負責郵件之
分揀及投遞，為圖世越公司之不法利益，及使長旺公司之投標無效，乃夥同丁○○等
人，將該快捷郵件標封背面封緘處註記「長旺」二字，致長旺公司之標單被判屬無效
。則上訴人等如何不能論以背信罪，不無疑義。乃原判決未就之詳予闡述，亦屬理由
不備。以上或為上訴意旨所指摘，或為本院得依職權調查之事項，應認原判決有發回
更審之原因。又原判決就上訴人等不另為無罪諭知部分，因公訴人認其與上訴人等前
開有罪部分，有裁判上一罪關係，亦應併予發回。
據上論結，應依刑事訴訟法第三百九十七條、第四百零一條，判決如主文。
中      華      民      國    九十二    年      五      月    二十九    日
                              最高法院刑事第六庭
                                  審判長法官  吳  雄  銘
                                        法官  池  啟  明
                                        法官  石  木  欽
                                        法官  郭  毓  洲
                                        法官  吳  三  龍
      右正本證明與原本無異
                                              書  記  官
中      華      民      國    九十二    年      六      月      二      日


司法院資訊處製作；財團法人民間司法改革基金會備份。
